臺灣高等法院臺南分院民事判決　九十一年度上更(一)字第五號　ｅ
　　　上訴人即附
　　　帶被上訴人　欣安營造股份有限公司
　　　法定代理人　甲　○　○
　　　訴訟代理人　乙　○　○
　　　法定代理人　丙　○　○
右當事人間請求給付工程款事件，上訴人對於中華民國八十八年二月二日臺灣臺南地
方法院八十六年度重訴字第三○八號第一審判決提起上訴，被上訴人並為附帶上訴，
經最高法院第一次發回更審，本院判決如左：
      主      文
上訴駁回。
原判決關於駁回附帶上訴人後開第三項之訴部分，並訴訟費用（除確定部分外）之裁
判均廢棄。
附帶被上訴人應給付附帶上訴人新台幣參佰陸拾壹萬玖仟伍佰肆拾柒元，及自民國八
十六年九月十九日起至清償日止按週年利率百分之五計算之利息。
第一審訴訟費用關於命附帶上訴人負擔部分（除確定部分外），由附帶被上訴人負擔
；第二審訴訟費用（除確定部分外）及發回前第三審訴訟費用，由上訴人負擔。
     事      實
甲、上訴人即附帶被上訴人欣安營造股份有限公司方面：上訴人未於言論辯論期日到
    庭，據其所提出之書狀及其於準備程序所為之聲明或陳述如左：
  一聲明：
    (一)上訴聲明：求為判決：
      1.原判決不利於上訴人之部分廢棄。
      2.右廢棄部分，被上訴人在第一審之訴及假執行聲請駁回。
      3.訴訟費用由被上訴人負擔。
    (二)附帶上訴答辯聲明：求為判決：
      1.附帶上訴駁回。
      2.訴訟費用由附帶上訴人負擔。
  二陳述：除引用歷審陳述外，補稱：
    (一)本件工程係一新開發之重劃區，原本地貌為崎嶇不平之魚塭地。前期最主要的
      工作就是購進土方，將魚塭填平，才能施做後續的地下污水管、排水溝、箱涵
      及道路工程及相關電力、電信、自來水管線。被上訴人延宕工期達六個月之久
      。本工程使用外勞五十名，每月基本工資，連同食宿及繳交勞委會就業安定費
      每人每月達新台幣（下同）二萬四千元，等於外勞每月支出費用達一百二十萬
      元，另有本國勞工七十名，每人每月以三萬五千元計，薪資高達二百四十五萬
      元，再另有挖土機、堆土機、發電機等重型機具每月租金更超過五十萬元，延
      宕進土每月即損失四百萬元，六個月無形損失達二千四百萬元。
    (二)本件工程履約保證金高達一億六千萬元，當時銀行利率年息八％計，每日利息
      達三萬五千元，若非被上訴人延宕六個月之久，上訴人提早六個月完工可節省
      利息支出六百三十萬元。
    (三)本件工程最後雖如期完工，未被台南市政府罰扣逾期履約金，是因上訴人在最
      後期間以較高之單價購進土方，並且支出高額加班費日夜趕工，始能在合約期
      限內完工。不能以上訴人最後未被台南市政府罰扣逾期違約金，即予抹煞前述
      各項之無形損失共達三千萬元。
    (四)承包大型工程首重管理，否則如何承擔如此巨大資金之積壓，甚至高達每月一
      百六十萬元之逾期扣款〈政府單位與承包商之合約均訂定逾期罰款為總工程款
      千分之一（每逾期一日）〉。因此上訴人罰扣被上訴人逾期罰款，絕對合乎情
      理。
  三證據：援用歷審所提證據。
乙、被上訴人即附帶上訴人瑞恩工程企業有限公司方面：
  一聲明：
    (一)答辯聲明：求為判決：
      1.上訴駁回。
      2.第二審及發回前第三審訴訟費用由上訴人負擔。
    (二)附帶上訴聲明：求為判決：
      1.原判決關於駁回附帶上訴人後開部份廢棄。
      2.附帶被上訴人應再給付附帶上訴人新台幣參佰陸拾壹萬玖仟伍佰肆拾柒元及
        自民國八十六年九月十九日起至清償日止按週年利率百分之五計算之利息。
      3.第一、二審及發回前第三審訴訟費用由附帶被上訴人負擔。
  二陳述：除引用歷審陳述外，補稱：
    子、上訴答辯部分：
    (一)上訴人於民國八十五年七月八日將其所承包台南市第十三期鄭子寮市地重劃公
      共工程與被上訴人訂立遠運填土及整平壓實之工程承攬合約書，合約土方約定
      約五十萬立方公尺，每立方公尺八十四元，依實做數量計算，八十五年十二月
      三十日以前完成，如上訴人另有特別調度，工期另議，有呈一審工程合約書可
      稽。查被上訴人公司填土數量依上訴人公司所製作之整地土方數量統計表、包
      商填方數量統計表及工程數量表，已超過五十萬立方公尺，其間因上訴人公司
      土地範圍未測出，致無法於合約期限內施工，並非被上訴人公司遲延施工，上
      訴人公司竟於八十六年九月一日向被上訴人公司解除合約，顯依法無據，不生
      效力。
    (二)上訴人主張兩造約定第三工區之土方每立方公尺七十元，非八十四元云云，被
      上訴人否認並爭執之。查：
      1.上訴人提出之工程請款單，依其上數量及總價額，相除後所得單價為八十四
        元，上訴人亦按單價八十四元核算工程款，並開立統一發票，亦有呈案統一
        發票可證，並經上訴人於一審自認在案，不容上訴人肆意否認。
      2.原判決斟酌以上證物，認定兩造約定之工程土方每立方公尺單價為八十四元
        ，並無違誤。
    (三)上訴人就原判決認定本件工程第三工區未扣除「各類構造物挖方扣除量」及「
      海砂九萬立方公尺」部份不服，提起上訴，被上訴人謹就此部份陳述如左：
      1.被上訴人於一審12.3.所提出之「整地土方數量統計表」，第三工區「整地
        土方數量統計表」計三張，其中第一、二張共六十四萬零三百二十九‧五九
        平方公尺，第三張四萬零二百九十九‧二九平方公尺合計六十八萬零六百二
        十八‧八八平方公尺（四捨五入後為六十八萬零六百二十九立方公尺），其
        中五十九萬六千一百零一立方公尺為被上訴人之前手東瓜企業有限公司所做
        ，且已請款，扣除後，被上訴人所做者為八萬四千五百二十八立方公尺，依
        工程合約書約定，每立方公尺八十四元，此部份之工程款為七百一十萬零三
        百五十二元。
      2.上訴人主張第三工區之工程款應扣除「各類構造物挖方扣除量」重複計價之
        費用云云，被上訴人否認之。查兩造契約範圍僅在填土部份，而各類構造物
        （如箱涵、排水系統）係上訴人另行發包，與被上訴人無關，自不得自被上
　　　　訴人應領工程款中扣除。上訴人又未舉證以實其說，其主張無理由。
　　3.上訴人於一審10.15.言詞辯論期日自認兩造並未就「各類構造物挖方扣除量
　　　　」是否扣除有所約定，則上訴人不得以其與台南市政府間之約定，遽認被上
　　　　訴人亦應受此約定之拘束。況且第三工區完成之填土量扣除訴外人東瓜公司
　　　　所作，被上訴人實際填土數量為八萬四千五百二十八立方公尺，已如前述，
　　　　上訴人竟指應扣除「各類構造物挖方扣除量」九萬五千二百七十立方公尺，
　　　　自非事實，且上訴人亦不能舉證證明該挖方扣除量係發生在被上訴人第一次
　　　　整地填土之後，且再將之利用於第三工區填土，原審未予扣除，自無不合。
   　 4.上訴人又主張第三工區之工程款應扣除案外人東瓜公司八十三年底已領之九
        萬立方公尺海砂之工程款云云，被上訴人亦否認之，被上訴人係八十五年七
        月八日承攬本件工程，與東瓜公司八十三年承包之工程，係屬不同法人不同
        之承攬關係，且東瓜公司之海砂之工程款發生在本件承包一年多前，上訴人
        豈得主張就他人已領工程款在被上訴人應領工程款中扣除！故上訴人指扣除
        前開二項工程款，上訴人尚溢支被上訴人一百九十萬餘萬元云云，自無理由
        ，原審未予扣除，乃屬允當。
      5.上訴人主張被上訴人向其預支六百萬元工程款部份，被上訴人否認之。查上
        訴人係提出其與東瓜公司就第三工區工程數量表上有丙○○之簽名為依據，
　　　　惟查東瓜公司之負責人雖與被上訴人負責人為同一人（丙○○）但係不同之
　　　　法人，豈得混為一談？被上訴人法定代理人於原審12.庭訊時承認該表上
　　　　丙○○之簽名為其所為，但係為東瓜公司所簽，非為被上訴人所簽，況且上
　　　　訴人支付予東瓜公司六百萬元，亦與被上訴人無關，不得主張扣除。
    (三)綜上所述，上訴人之上訴無理由，原判決就未扣除部份之認定已於判決內詳述
      理由請鈞院駁回上訴人之上訴。
  丑、附帶上訴部分：
    (一)原判決將訴外人東瓜公司之六百萬元指與本件有關，予以扣除，惟查東瓜公司
      與瑞恩公司之法定代理人雖均為丙○○，惟乃兩個不同之法人，為不同之權利
      義務主體，原審將之混為一談，予以抵銷，已有未合，且東瓜公司所受領之六
      百萬元（其中五百萬元為和解之工程款，另一百萬元為借支款），均已完成工
      程，如本件再予扣除，附帶被上訴人豈非得利？
    (二)本件工程，附帶上訴人均已完工，且無遲延情事，已詳原審各書狀，一審判決
      後，因欣安公司已脫產，本造如上訴要繳十餘萬元上訴裁判費，而工程款一直
      未獲清償，經濟上有困難，故未上訴，乃附帶被上訴人竟仍提起上訴，爰依法
      提起附帶上訴，鈞院前審判決附帶被上訴人應再給付附帶上訴人三百六十一萬
      九千五百四十七元，附帶上訴人就敗訴部份未上訴第三審，超過部份已確定，
      茲就發回部份請求判決如附帶上訴聲明。
    (三)查鈞院前審理由，已就約定之違約金是否過高，應依一般客觀事實社會經濟狀
      況及就債務人若能履行債務時，債權人可得享受之一切利益為衡量之標準，依
      最高法院五十一年台上字第十九號判例予以斟酌，並詳列各項數據及理由，最
      高法院發回意旨，謂原判決並未斟酌，有判決理由不備之違法云云，實有誤會
      ，併此陳明。
  三證據：援用歷審所提證據。
      理      由
一、本件上訴人即附帶被上訴人未於言詞辯論期日到庭，核無民事訴訟法第三百八十
    六條各款所列情形，爰依被上訴人即附帶上訴人之聲請，由其一造辯論而為判決
    。
二、本件被上訴人主張：兩造於民國八十五年七月八日，就上訴人向訴外人臺南市政
    府承包之臺南市第十三期鄭子寮市地重劃公共工程，訂立承攬契約，由伊次承攬
    遠運填土及整平壓實部分工程，約定土方約五十萬立方公尺，每立方公尺八十四
    元，依實做數量計算，應於同年十二月三十日以前完成；其間因上訴人土地範圍
    未測出，致伊無法於合約期限內施工，並非伊延宕工程，上訴人於八十六年九月
    一日通知解除契約，顯無理由；且上訴人積欠伊第三工區工程款七百十萬零三百
    五十二元，第二、四工區工程款五百七十三萬六千六百十二元、保留款一百三十
    七萬零八百八十元，屢經催討，迄未支付等情，爰依承攬之法律關係，求為命上
    訴人給付八百九十八萬四千三百九十四元並加計法定遲延利息之判決（原起訴請
    求給付一千四百二十萬七千八百四十四元並利息，第一審判命上訴人給付五百三
    十六萬四千八百四十七元及利息，而駁回被上訴人其餘之訴；上訴人不服提起第
　　二審上訴，被上訴人亦就其敗訴部分，提起附帶上訴；本院前審命附帶被上訴人
    應再給付三百六十一萬九千五百四十七元及利息，駁回上訴人上訴及附帶上訴人
    之其餘附帶上訴，上訴人就敗訴部分提起第三審上訴，附帶上訴人就敗訴部分即
    五百二十二萬三千四百五十元及利息未上訴而告確定）。
    上訴人則以：兩造簽訂之承攬合約並未明訂工期以各工區整地編號完成後起算，
    簽約後，第五期工區被上訴人僅完成部分工程，第二期及第四期工區亦未按期限
    進土，經伊於八十六年三月五日發函催告，竟不予置理，依合約約定伊自得解除
    契約，並沒收被上訴人未請領之工程款及保留款以為違約金，因被上訴人延宕工
    期達六個月之久伊有支出勞工費用、挖土機等機具租金及利息支出、以高價購進
    土方且支出高額加班費日夜趕工等損失，始能在合約期限內完工，未被台南市政
    府罰扣逾期履約金；又系爭工程款被上訴人以單價每立方公尺八十四元計算，核
    與兩造約定之每立方公尺七十元不符，且經扣除重複計價部分及伊另支出經被上
    訴人同意負擔之費用，並以被上訴人預支之款項相抵銷後，被上訴人尚應給付伊
    一百九十餘萬元，已無可請求之款項等語，資為抗辯。
三、被上訴人主張兩造訂約、解約及各工區完成之數量、工程款、保留款之事實，業
    據其提出工程合約書、包商填方數量統計、工程數量表各一件、整地土方數量統
    計表三件、工程請款單四件、證明書六紙、工程數量表十七紙為證（外放證袋）
    。而上訴人對於被上訴人於第三工區已完成填土量八萬四千五百二十八立方公尺
    ；第二、四工區已完成填土量八萬四千六百十三立方公尺，該工區共計有五百七
    十三萬六千六百十二元工程款，及一百三十七萬零八百八十元保留款之真正等情
    不爭執，自堪信被上訴人此部分之主張為真正。又被上訴人主張此工區之單價為
    每立方公尺八十四元，並據依被上訴人提出上訴人自認真正之工程合約書除明確
    註記土方數量及總價款，且於契約書最後一頁標明單價八十四元；上訴人所提出
    之工程請款單共計五期工程款，依其上數量及金額相除之後所得單價亦為八十四
    元，上訴人並據而開立統一發票，有被上訴人所提出工程請款單及統一發票附於
    原審卷可按（見原審卷第十九至二十八、一八九至一九○頁）。而上訴人所提出
    之契約書僅有數量並未註明總價額，且所提出之證物標示日期均為八十四年間，
    在兩造訂立本件工程契約八十五年七月八日之前，足證兩造約定之第三工區部分
    土方每立方公尺單價為八十四元，而非上訴人所辯稱之單價每立方公尺七十元，
    則被上訴人主張上訴人積欠第三工區工程款七百一十萬零三百五十二元，亦可採
    信。
四、按稱承攬者，謂當事人約定，一方為他方完成一定之工作，他方俟工作完成，給
    付報酬之契約，次按報酬，應於工作交付時給付之，無須交付者，應於工作完成
    時給付之，工作係分部交付，而報酬係就各部分定之者，應於每部分交付時，給
    付該部分之報酬，民法第四百九十條、第五百零五條分別定有明文。
    查兩造對於八十五年七月八日，曾就上訴人所承包坐落台南市第十三期鄭子寮市
    地重劃公共工程，訂立遠運填土及整平壓實之工程承攬契約之事實，並不爭執。
    依該工程合約書第一條、第三條第一點、第二點規定，按實做數量計算，上訴人
    於每月十二日付款，估驗單被上訴人需於每月三日前送達工地；請款應具該期估
    驗款百分之百發票及土壤壓實度試驗報告，方可請款等情，亦有該系爭工程合約
    書一件在卷可稽（另袋置放），應認兩造就系爭遠運填土及整平壓實工程業已成
    立承攬契約無誤。上述承攬契約之性質，被上訴人應完成一定之工作，並應將完
    成物交付於上訴人，且其工作係分部交付，是兩造報酬給付時期，原則上依上開
    規定，應於每部分交付時，給付該部分之報酬。然此有關報酬給付時期之規定，
    係法律上所定之原則，此規定並無強行性質，當事人如有特約，如約定於工作交
    付後，若干日或某條件成就時始給付報酬者，自應從其特約。
    查依兩造所簽訂之系爭遠運填土及整地壓實工程單價明細表（見原審卷第六十頁
    ）付款方式所載，在完成百分之三十以前，每次請款付該期完成部分之百分之八
    十，保留款百分之二十，完成百分之六十以前，每次請款付該期完成部分之百分
    之八十五，保留款百分之十五，完成百分之六十以上時，始得付該期完成部分之
    百分之九十，保留款百分之十。全部完成後，付全部完成數量之百分之九十，經
    驗收合格後，始全部付清等情，此為兩造所不爭執，則兩造就報酬之給付係約定
    按工程完成之成數分別給付。
五、至被上訴人請求上訴人給付承攬報酬即積欠工程款，上訴人則以前揭情詞置辯，
    本院查：
  (一)就須否扣除「各類構造物挖方扣除量」部分：
    查上訴人對於兩造並未就「各類構造物挖方扣除量」是否扣除有所約定等情並不
    否認（見原審卷第二一一、二一二頁）。至於上訴人因與第三人台南市政府有此
    約定，而為台南市政府依約扣減，乃係其與台南市政府間之契約關係，尚不得以
    其與台南市政府間有此約定，遽認被上訴人亦應受此約定拘束。且第三工區完成
    之填土量共為六十八萬零六百二十九點八八立方公尺，此有被上訴人提出之整地
    土方數量統計表三件附卷可稽，其中五十九萬六千一百零一立方公尺為訴外人東
    瓜公司所完成等情，此為兩造所不爭執，則被上訴人之填土量為八萬四千五百二
    十八立方公尺，亦為上訴人屢次自認（見本院上訴審卷第一五四頁即上訴人八十
    九年三月二日陳報證據狀一－三項），其竟又抗辯應扣除九萬五千二百七十立方
    公尺已不足採。且該「各類構造物挖方扣除量」是否係由被上訴人再將之利用於
    第三工區填土，並據以請款，上訴人就一次整地後構造物施作單位為設置各類構
    造物，而將已填好之土方挖起置於原填土單位之施工區域內，係發生在被上訴人
    承攬期間內乙節，又未能舉證以實其說。上訴人辯稱第三工區內，在一次之整地
    填土後，構造物施作單位為設置各類構造物，而將已填好之土方挖起置於原填土
    單位之施工區域內，總量九萬五千二百七十立方公尺，應由「各類構造物挖方扣
    除量」扣減重復計價部分云云，亦不足採。
  (二)須否扣除第三工區九萬立方公尺海砂工程款部分：
    查東瓜公司與被上訴人，雖法定代理人相同，然係不同之法人，而系爭海砂九萬
    立方公尺，係由訴外人東瓜公司於八十四年八月十一日簽具工程請款單向上訴人
    請款完畢等情，為上訴人所不爭執，並有上訴人所提出之工程請款單一紙附卷可
    參。而被上訴人係於八十五年七月八日承攬本件工程，與東瓜公司八十三年承包
    之工程，係屬不同法人所為不同之承攬，且時間已遲餘一年餘，何能以契約發生
    前上訴人與東瓜公司間發生之糾葛，據以扣抵。故上訴人所辯應扣除訴外人東瓜
    公司於八十三年底負責載運台南市政府提供之九萬立方公尺海砂至第三工區填築
    ，已請款完畢部分云云，顯無足取。
  (三)就丙○○八十六年八月八日受領之六百萬元可否扣抵或主張抵銷：
　　查東瓜公司之負責人雖與被上訴人負責人同為丙○○，但係不同之法人，已如前
　　述。經查依上訴人所據以主張之台南市第十三期（三四區）鄭子寮市地重劃公共
　　工程之工程數量表，其上載明承包廠商為「東瓜企業有限公司」，故其下亦載明
　　「東瓜企業有限公司代表人丙○○」，上訴人提出之工程數量表在卷可稽（見原
　　審卷第六四頁），故被上訴人法定代理人主張該表上丙○○之簽名係為東瓜公司
　　所簽，非為被上訴人所簽，應可採信。則上訴人支付予東瓜公司六百萬元，亦與
　　被上訴人無關，自不得主張扣除。
    矧就該六百萬元部分訴外人東瓜公司曾訴請上訴人給付工程款，嗣於訴訟外成立
    和解，上訴人給付東瓜公司完畢後，東瓜公司撤回訴訟，業據本院前審依被上訴
    人之聲請向台灣台南地方法院函調該院八十五年度訴字第四六○號民事卷核閱屬
    實（本院復向台灣台南地方法院函調，經該院覆以該卷已奉准銷毀，無從陳送，
    見卷第三七頁），並有被上訴人所提出之支票代收簿、銀行存摺、銀行交易明細
    （見本院前審第七八頁至九一頁）可按，依卷附資料係東瓜公司承認領取六百萬
    元而非被上訴人公司代領，雖兩家公司之法定代理人均係丙○○，但公司為法人
    ，與自然人不同，兩家公司為不同之權利義務主體，被上訴人自無不當得利之情
    事，上訴人又有何債權可得主張抵銷。是上訴人辯稱：應扣除已付被上訴人預支
    六百萬元工程款，又以被上訴人公司名義具領之東瓜公司工程款屬無法律上原因
    之不當得利，上訴人主張以該不當得利返還請求權與被上訴人之工程款請求權主
    張抵銷云云，亦難憑採。
  (四)就第二、四工區工程改善費用三十八萬五千七百元可否扣除：
    查就上訴人提出被上訴人自認真正，由其法定代理人丙○○簽認之工程數量表，
    其上載明「對於整編號之改善費用本人承認九十六萬四千五百元之四成三十八萬
    五千七百元」，有工程數量表一紙在卷可考。被上訴人雖辯稱：伊係爭議上訴人
    主張支出之改善費用總額，僅承認支出三十八萬五千七百元，而非表明願負擔該
    費用云云。惟上揭被上訴人簽認之字句已明白表示被上訴人承認並願負擔其中四
    成，如曲解為伊僅承認上訴人有支出三十八萬五千七百元，則與被上訴人何有關
    係？又何須被上訴人再為簽認？堪認被上訴人確願負擔上揭三十八萬五千七百元
    ，被上訴人此部分之主張不可採。是上訴人抗辯應扣除被上訴人承諾負擔之第二
    、四工區工程改善費用三十八萬五千七百元，尚堪採信。
  (五)上訴人對未完成之工作可否解除契約：
    1.上訴人辯稱：兩造簽訂合約時並無明訂工期是以各個整地編號完成後起算，且
      被上訴人自簽約後，於第五期部分，伊測出預計填方量為二十六萬二千八百零
      四點四六立方公尺，被上訴人僅完成十六萬三千二百九十一立方公尺，第二及
      第四工區部分，被上訴人於訂約後均未能按照期限進土，況自八十五年十二月
      三十日完成日前，其連伊於八十五年十月份測出之填方量亦未能完成，伊於八
      十六年三月五日發函催告被上訴人，其雖表示將於最短時間內完成，惟亦完全
      無法合乎工程進度，足認其全然未能依約履行，伊自得依合約規定解除契約，
      並沒收被上訴人未請之工程款及保留款等語，並據提出工程數量表、請款單各
      五紙、八十六年三月五日催告函、八十六年九月一日解除契約函各一件為證（
      見原審卷第十九頁至三二頁）。
      被上訴人主張：系爭工程係上訴人原發包予訴外人聯成公司，因聯成公司因故
      未能完工，再轉包予伊承攬，故伊並非能隨時進場施工，而需上訴人將工區內
      各土地應再填土之長、寬、深度及數量測出確定後，交伊據以填土，上訴人既
      係遲延測定土地填方量始交伊施工，上訴人反據此解除契約，應無理由云云。
    2.查，兩造間系爭遠運填土及整平壓實工程合約，其中並無約定完成之日期，應
      以上訴人將各個整地編號完成測出應填方量後起算，而：(1)上訴人已測出土地
　　　應填方量 75110.63立方公尺，被上訴人於八十五年九月六日請款時完成21100
　　　立方公尺（請款期別第一期），(2)上訴人已測出土地應填方量 177380.12立方
　　　公尺時，被上訴人於八十五年十月十四日請款時完成 61600立方公尺（第二期
　　　），(3)上訴人已測出土地應填方量 177950.70時，被上訴人於八十五年十一月
　　　十四日請款時完成 95900立方公尺（第三期），(4)上訴人已測出土地應填方量
　　　262804.46 立方公尺時，被上訴人於八十五年十二月七日請款時完成121400立
　　　方公尺（第四期），(5)上訴人已測出上開應填方量時，被上訴人於八十六年二
　　　月九日請款時亦僅完成163200立方公尺（第五期），此有上開上訴人提出之工
　　　程數量表及工程請款單附於原審卷（見原審卷第第二十七頁、二十八頁）可稽
　　　。足認被上訴人於上訴人已測出之土地應填方量交給被上訴人施作時，被上訴
      人於八十五年十二月三十日完成時，並未能依約完成，應堪認定。
    3.次查被上訴人公司之法定代理人丙○○於八十六年八月十五日簽認之工程數量
　　　表，上訴人已測出之應填方量，亦如上述 262804.46立方公尺，而被上訴人實
　　　際填方量亦未能全部完成，僅完成231493立方公尺而已。又本件兩造之承攬報
　　　酬係按工程完成之成數分別給付，亦即自被上訴人取得之工程款之成數即可推
　　　斷被上訴人完成工程之成數。查被上訴人請求第二、第四工區部分工程款為五
　　　百七十三萬六千六百十二元，保留款為一百三十七萬零八百八十元等情，已如
　　　前述，則上開保留款係實作工程款之百分之二十，足認被上訴人完成之工程僅
　　　達全部工程之百分之四十七而已。益證被上訴人於本件工程有嚴重遲延情形。
    4.依系爭遠運填土及整平壓實工程合約第十二條第一項第二點及第五點規定：被
      上訴人有遲滯開工或工程進度嚴重落後，難如期完工或有逾期七日以上不能履
      行承包義務者之情形時，上訴人得取消被上訴人之承包權。被上訴人就系爭工
      程既有嚴重遲延之情事，則上訴人據此於八十六年九月一日解除契約，應屬有
      據，又系爭工程係以實做實算，應認工作係分部交付，則上訴人對於未完成之
      工作，自得解除契約。
　(六)按約定之違約金額過高者，法院得減至相當之數額，民法第二百五十二條定有明
　　文。又按約定之違約金是否過高，應依一般客觀事實、社會經濟狀況及就債務人
　　若能履行債務時，債權人可得享受之一切利益為衡量之標準，而非以僅約定一日
　　之違約金額若干為衡量之標準，最高法院五十一年台上字第十九號判例、八十六
　　年度台上字第一○八四號判決可資參照。
    1.查系爭遠運填土及整平壓實工程合約第十二條第二項既規定：「如有上訴人得
      取消承包權之第(一)項事情發生，甲方（即上訴人）得沒收乙方（即被上訴人）
      之未請之工程款及保留款，乙方並應賠償甲方工程之損失，和放棄先訴抗辯權
      」，此應認係兩造就解除契約後違約金如何計算之約定，並屬損害賠償總額預
      定性違約金。
    2.本件上訴人固以被上訴人延宕工期達六個月之久上訴人有支出勞工費用、挖土
      機、堆土機、發電機等機具租金及利息支出等損失，且本件工程最後雖如期完
      工，未被台南市政府罰扣逾期履約金，是因上訴人在最後期間以較高之單價購
      進土方，並且支出高額加班費日夜趕工，始能在合約期限內完工等語，來說明
      如被上訴人若能如期履行時，其可得享受之利益及其因上訴人遲延所受之損害
      。惟查，上訴人上開陳述均未檢附具體證據以證明之，本院自無從調查審認，
      嗣後上訴人又經合法通知無正當理由不到庭陳述，因而上訴人所陳其可得享受
      之利益及其因上訴人遲延所受之損害，自均無從採認為真實。
    3.本院審酌上情，以及被上訴人雖未完成全部之工程，但於第二、四工區已施工
      達全部工程之百分之四十七，而就上訴人已測出之部分亦完成百分之八十八，
      第五工區就上訴人已測出之部分亦完成百分之六十二，第三工區已接續東瓜公
      司完成等情，參酌上訴人因一部履行所受之利益，則若被上訴人均不得請求給
      付工程款及保留款，顯失公平，應認約定之違約金過高。並參酌被上訴人之遠
      運填土及整平壓實之工程，均須有賴上訴人之先期測出土地範圍之配合工作，
      其尚未全部完成；因被上訴人之未按期完成，上訴人另須費神僱請勞工、租用
      機具並加妥適管理，得以及時完工，幸未被台南市政府罰扣逾期履約金等情，
      認以酌減至百分之六十五，較為合理。
    4.查第三工區部分上訴人未爭執被上訴人與訴外人東瓜公司合計填方量為680628
　　　.88立方公尺，扣除訴外人東瓜公司完成並請款部分即 596101立方公尺，被上
　　　訴人所施作之部分為 84528立方公尺，依工程合約書約定，每立方公尺單價八
　　　十四元，工程款為七百一十萬零三百五十二元，扣除被上訴人負擔整地工程改
　　　善款三十八萬五千七百元，故被上訴人所得請求第三工區工程款為六百七十一
　　　萬四千六百五十二元。被上訴人得請求之第三工區之工程款、第二、第四工區
　　　之工程款及保留款共一千三百八十二萬二千一百四十四元之百分之六十五（00
　　　000000元×0.65＝ 0000000.6，小數點以下採四捨五入），共八百九十八萬四
　　　千三百九十四元。
六、綜上所述，被上訴人本於承攬契約法律關係，請求上訴人給付第二、三、四工區
    工程款及保留款，惟被上訴人確有遲延之情形，上訴人原得解除契約並沒收被上
    訴人未領之工程款及保留款，然如准許上訴人全部沒收，亦顯失公平，爰酌減違
    約金至百分之六十五。從而，被上訴人請求上訴人給付工程款八百九十八萬四千
    三百九十四元（原起訴請求給付一千四百二十萬七千八百四十四元及利息，第一
    審判命上訴人給付五百三十六萬四千八百四十七元及利息，駁回被上訴人其餘之
    訴；上訴人不服提起第二審上訴，被上訴人亦就其敗訴部分提起附帶上訴，本院
    前審命附帶被上訴人應再給付三百六十一萬九千五百四十七元及利息，駁回上訴
    人上訴及附帶上訴人之其餘附帶上訴，上訴人就敗訴部分提起第三審上訴，附帶
    上訴人就敗訴部分未上訴而告確定），並加計自起訴狀繕本送達翌日即八十六年
    九月十九日起至清償日止，依法定利率計算之遲延利息，為有理由，應予准許。
    原審判命上訴人給付工程款及保留款之百分之六十，而駁回被上訴人其餘之訴。
    關於原審判命上訴人給付部分即五百三十六萬四千八百四十七元，並加計法定遲
    延利息，另依聲請酌定擔保金額分別宣告准免假執行，核無不當，上訴意旨指摘
    原判決此部分不當求予廢棄改判，為無理由，應予駁回。
    又關於被上訴人即附帶上訴人請求上訴人即附帶被上訴人再給付工程款三百六十
    一萬九千五百四十七元部分，為有理由，應予准許，乃原判決就此部份為附帶上
    訴人敗訴之判決，自有未洽，附帶上訴人就此部分指摘原判決不當，求予廢棄改
    判，為有理由，爰由本院將原判決此部分予以廢棄改判如主文第三項所示。
七、據上論結，本件上訴為無理由，附帶上訴為有理由，依民事訴訟法第四百四十九
    條第一項、第四百五十條、第七十八條、第四百六十三條、第三百八十五條第一
　　項前段，判決如主文。
中　　　華　　　民　　　國　　九十一　　年　　　七　　　月　　　九　　　日
　　　　　　　　　　　　　 　　　　 臺灣高等法院臺南分院民事第三庭
~B1審判長法官　林　　輝　　雄
~B2　　　法官　王　　明　　宏
~B3　　　法官　丁　　振　　昌
右為正本係照原本作成。
如對本判決上訴，須於判決送達後二十日內向本院提出上訴狀；未表明上訴理由者，
應於上訴後二十日內向本院提出理由書。
中　　　華　　　民　　　國　　九十一　　年　　　七　　　月　　　十二　　日
~B法院書記官　黃　　惠　　美
